【裁判字號】    90,判,768
【裁判日期】    900509
【裁判案由】    退休補償金
【裁判全文】
最  高  行  政  法  院  判  決                      九十年度判字第七六八號
    再 審 原告  乙○○
    再 審 被告  甲○○
    代  表  人  吳容明
右當事人間因退休補償金事件，再審原告對中華民國八十八年十月二十八日本院八十
八年度判字第三七八六號判決提起再審之訴。本院判決如左：
    主  文
再審之訴駁回。
再審訴訟費用由再審原告負擔。
    事  實
緣再審原告原任苗栗縣警察局課員，於民國八十四年七月一日以前屆齡退休，嗣於八
十六年十二月二十八日向再審被告申請補發退休金其他現金給與，經再審被告於八十
七年一月八日以八七台特三字第一五七三九四九號書函答復確實無法同意照辦。再審
原告不服，提起一再訴願，均遭決定駁回，提起行政訴訟，亦遭本院八十八年度判字
第三七八六號判決（以下稱原判決）駁回。遂以原判決有再審事由，提起再審之訴。
茲摘兩造訴辯意旨如次：
再審原告起訴意旨略謂：一、警察人員工作性質特殊，故有警察人員管理條例之特別
立法，依該條例第二十二條規定，警察人員之俸給分本俸、年功俸及加給均以月計，
第二十七條規定，警察人員加給分勤務加給、技術加給、地域加給等；在職期間依職
務不同，領有警察專業補助費、警勤加給、主管加給、山地加給．．．等，而公務人
員俸給法第五條加給種類亦有明文列舉，然於退休時，再審被告僅核定發給本俸加年
功俸，按個人任職年資計算發給退休金，其他現金給與概不計列，嗣雖依補償辦法分
三年補償，唯與應全額發給相差懸殊，按上揭各項加給，為對警察人員特別給與之對
價酬勞，退休時應全額發給，方符立法精神，再審被告罔顧特別法優於普通法之原則
，概以一般公務人員視之，排除警察人員管理條例之適用，認事用法難謂無違誤。二
、按退休時公務人員退休法（以下簡稱原退休法）第八條規定：「本法所稱月俸額包
括本俸及其他現金給與」，前項其他現金給與之退休金應發給數額由考試院會同行政
院定之。依據中央法規標準法第十三條規定「法規明定自公布或發布日施行者，自公
布或發布之日起算至第三日發生效力」。經查六十八年一月二十四日，修正公務人員
退休法第十八條明定，「本法自公布日施行」，未如現行新公務人員退休法第十八條
增訂第二項「本法修正條文施行日期，由考試院以命令定之」，是以原退休法應自六
十八年一月二十六日起生效應無疑義，唯自修正公布施行長達十六年之久，主管機關
放棄職責，不訂定其他現金給與應發給數額子法，應回歸母法之效力，全額發給，以
保障公務人員權益，方符立法目的。原判決採信再審被告所辯「公務人員退休金其他
現金給與之退休金應發給數額，在考試院與行政院未會同訂定前，實無法規據以執行
云云，乃有法不依，有悖立法精神，視法律為具文，悖離依法行政，原判決消極不適
用法規，影響判決，屬舊行政訴訟法第二十八條第一款所定適用法規錯誤。三、行為
時公務人員退休法第八條第二項明定「其他現金給與之退休金應發給數額由考試院會
行政院定之」，而行政院民國七十年六月十二日訂頒之全國軍公教人員待遇支給辦法
（下稱支給辦法）第七條對工作津貼及軍職幹部服勤加給、主管獎勵金不列計退休金
，完全排除公務人員退休法第八條第一項其他現金給與，顯與立法精神有悖，逾越立
法授權範圍，牴觸憲法第一七二條、中央法規標準法第十一條命令不得牴觸法律之規
定，且為行政院單獨訂定發布，並未會銜主管公務人員退休業務之考試院，其法規命
令效力如何？令人質疑，此違法不當行政命令，導致積欠公務人員退休金其他現金給
與，乃主管機關不依法行政，屬國家行為所造成，上項支給辦法法規應無效力，鈞院
依然採用顯屬判決不適用法規之錯誤。四、司法院釋字第四四七號解釋對本案有一體
適用理由：(一)解釋文及理由中明政務官退職酬勞金之計算，參照八十二年一月二十
日修正前之公務人員退休法第八條第一項：「本法所稱月俸額，包括實領本俸及其他
現金給與」，可知公務人員退休法規上所稱之俸額與本俸有別，月俸額除本俸或月俸
外，尚包括其他現金給與在內，所稱其他現金給與應係指公務人員俸給法第五條所列
舉之各項加給，警察人員管理條例第二十七條列舉之各項加給而言，本案再審被告辯
稱公務人員退休法第八條並未明示「應包括法定職務加給、專業加給及地域加給等項
目」云云，若然，法條明文所稱「其他現金給與」，所指何物？應有明確交代，所辯
明顯有悖立法原意，無視公務人員俸給法第五條及警察人員管理條例第二十七條之存
在，難謂無不適用法規之錯誤。(二)行為時公務人員退休法第八條第二項固規定「其他
現金給與之退休金應發給數額由考試院會同行政院訂之」唯自修正公布施行十六年之
久，主管機關怠於訂定法規命令，在此期間退休公務人員應參照該號解釋文理由末段
明示「應依退休時法律所訂計算標準為之」。就本案言，再審被告應依退休時公務人
員俸給法第五條，警察人員管理條例第二十七條規定列舉之加給項目全額發給方為適
法，而符依法行政原則。(三)該解釋固對政務官退職酬勞金之計算所作解釋，而於解釋
理由中明示參照公務人員退撫相關法令之立法目的而為整體之解釋，是對公務人員退
休金之其他現金給與之計算，亦有一體適用，應無政務官與事務官之分，方符憲法第
七條人民無分階級在法律上一律平等之保障原則。(四)按政務官之公費，為政務官參與
政策之決定，執行公務之酬勞金之一部分，相當於公務人員之職務加給、勤務加給、
專業加給等其他現金給與，政務官一旦退職，即無執行公務參與決策可言，其公費仍
計算退職酬勞金，同理公務人員退休後，對在職時所支領之主管加給、服勤加給等其
他現金給與應比照計算發給退休金，方符公平原則。綜觀釋字第四四七號解釋，係參
照公務人員退撫相關法令為整體之解釋，應無政務官與事務官之分，一體適用，原審
對本案判決理由謂「本件不得比附援引」之法律語言迴避之，有違公平正義原則，亦
為不適用法規之錯誤。五、按法令效力不溯既往之原則，本案考試院、行政院八十四
年十月十七日會銜發布「公務人員退休金其他現金給與補償金發給辦法，溯及既往十
六年之久，損害退休公務人員權益，其法規效力令人質疑？六、按「公法與私法，雖
各具特殊性質，但二者有其共通之原理，私法規定之表現一般法理者，亦可適用於公
法關係，依本人見解，私法中誠信公平之原則在公法上應有類推適用」，鈞院五十二
年判字第三四五號著有判例。依據司法院釋字第三一二號解釋，「公務人員公法上財
產請求權遭受損害時，得依訴願或行政訴訟程序，請求救濟」，依上揭判解意旨，請
求權即債權，再審原告依民法第一九九條，債權人基於債之關係，向債務人再審被告
請求給付公務人員退休金其他現金給與差額，再審被告辯稱已依「公務人員退休金其
他現金給與補償金發給辦法」補償，請求補發，已無法源依據云云。按其補償金充其
量僅能算部分給付，依民法第二三五條規定，非依債務本旨實行提出給付者，不生提
出給付之效力。亦就是再審被告本應於再審原告退休時，按核定退休方式全額給付，
始符合債務本旨實行給付，才生給付效力。原判決未審及此，難謂無判決不適用法規
之錯誤。七、系爭退休金其他現金給與，既屬公法上財產請求權之行使，基於債之關
係，即無原判決理由所指補償辦法係「斟酌國家財力」及再審被告所辯「退休人員所
得與現職公務人員待遇所得平衡之考量」等問題。準此，法院依職權判定債之關係存
在否，至債務人有否還債之財力，似非法院所得斟酌，原判決採信再審被告之主張，
適用法規顯有錯誤。八、原判決理由採信再審被告所辯「其他現金給與」之退休金，
於八十二年一月二十日修正公布之公務人員退休法時，業已刪除，並自八十四年七月
一日施行，有關「其他現金給與」之退休金已無訂定發給之法源依據，爰依立法院決
議「由政府給與合理補償」訂定補償辦法云云。惟查立法院決議並非法律，不能作為
訂定法規之依據，公務人員退休金為公法上財產請求權，屬私法之債權已如前述，而
考試院、行政院竟於授權訂定「其他現金給與」之退休金應發給數額之母法刪除生效
後，八十四年十月七日會銜發布補償辦法，已失所附比，既屬債之關係，政府無權單
方面訂定法規打折補償，剝奪人民之權益，顯已違反法律保留原則，原判決謂無牴觸
憲法，中央法規標準法及法律保留原則，顯有可議。九、補償辦法所稱「補償」並無
法律依據，按損失補償，依大法官吳庚先生見解為對徵收補償及特別犧牲為獨立損失
補償原因，且須具損失補償之共同成立七要件，始稱得上損失補償，參閱吳大法官著
「行政法之理論與實用」一書增訂四版第五四四至五四九頁。反觀本案用「補償」有
悖法理，名實不符，並非適當，併此陳明。十、再審原告前於行政訴訟狀及續狀中曾
建議政府要順利解決財政困難於籌財源時之「開源」「節流」方法，以供審判之重要
參考，例如警察退休人員總數約有萬餘人，若每人補發其他現金給與部分壹佰萬元
，即需三佰餘億元。如能採納建議由銓審主管機關清查現存人數，並經行政救濟程序
－行政法院審判者，始可請領補發，其有資格請領人數必大為減少，最多不會超過壹
萬人。加上遲延利息壹佰億元足夠應付解決紛爭，重振政府誠信且可減輕審判上之壓
力及困擾伸張司法獨立，審判公正精神，而非但未予接納，一味偏坦一方，忽視對當
事人有利部分作此不公之判決，實在令人嘆惜。十一、綜上所陳，本案再審原告所舉
各項法理及法律適用問題，關係國家法制秩序，人民權益不應因某種因素或困難，而
遷就現實，犧牲人民權益，損害整個法治形象，按照六十八年一月二十四日公布施行
之公務人員退休法第六條規定：「退休金之發給以退休人員最後任職之月俸及本人實
物代金為基數．．．」及第八條「本法所稱月俸額包括本俸及其他現金給與，前項其
他現金給與，除統一薪俸外，尚包括生活補助費、警察勤務津貼、職務加給等項併計
。」同時又經司法院釋字第四四七號解釋：「公務人員退休法上所稱之月俸額與本俸
有別，月俸額除本俸或月俸外，尚包括其他現金給與在內。」呈證「其他現金給與」
為本俸以外之法定給與，應無疑義，故凡在修法前退休公務人員之退休金，依法自應
與本俸外之「其他現金給與」一併核發。為此，請判決廢棄原判決，並撤銷原處分及
一再訴願決定等語。
再審被告答辯意旨略謂：再審原告所訴理由，並無新事證或新事由，原判決適用法規
並無錯誤，亦無未經斟酌之重要證物，再審原告之訴顯無理由，請判決駁回等語。
    理  由
按舊行政訴訟法第二十八條第一款，即新行政訴訟法第二百七十三條第一項第一款所
謂「適用法規顯有錯誤者」，係指原判決所適用之法規與現行法規有所牴觸或有效之
判例解釋有所違反者而言，至於事實認定錯誤或法律上見解之歧異，不得謂為適用法
規顯有錯誤。本件原判決係以：六十八年一月二十四日修正公布之公務人員退休法第
八條規定，揆其立法意旨，係將其他現金給與之退休金應發給數額，授權考試院及行
政院審酌政府財政狀況暨現職人員待遇與退休人員所得合理平衡等因素加以考量訂定
，並未明示應包括法定職務加給、專業加給及地域加給等項目。又公務人員退休法施
行細則第十八條第一項規定：「本法第八條所稱實領本俸，為依俸給法規定之實領本
俸或年功俸」準此，公務人員退休金之計算，在考試院會同行政院訂定發布其他現金
給與之退休金應發給數額前，係以公務人員俸給法規定之「實領本俸或年功俸」為基
礎，亦即以公務人員俸給法第四條附表「公務人員俸給表」所列俸點折算之俸額為依
據。另按司法院釋字第二四六號解釋：「公務人員之退休及養老，依法固有請領退休
金及保險養老給付之權利，惟其給付標準如何，乃屬立法政策事項，仍應由法律或法
律授權之命令定之。公務人員退休法第八條第二項就同條第一項所稱『其他現金給與
』之退休金應發給數額，授權考試院會同行政院定之。．．．而七十年六月十二日行
政院訂頒之全國軍公教人員待遇支給辦法第七條則對工作津貼及軍職幹部服勤加給、
主管獎助金，不列入退休（役）、保險俸額內計算，乃係斟酌國家財力而為者，尚未
逾越立法或立法授權之裁量範圍，與憲法並無牴觸。」故公務人員退休金其他現金給
與之退休金應發給數額，在考試院與行政院未會同訂定前，實無法據以執行。立法院
於八十一年十二月二十九日通過刪除該項其他現金給與規定，並作成附帶決議：「早
期退休之公務人員，由於考試院及行政院迄未依據原法第八條第二項訂定『其他現金
給與』數額，致其權益遭受嚴重傷害。本法修正通過後，早期退休公務人員之權益，
應由政府給與合理補償。」再審被告及行政院人事行政局等有關機關基於如訂定其他
現金給與應發給數額，則將涉及追溯補發及優惠存款等問題，恐非政府財力所能負擔
，此一長久以來一直無法解決之問題，將更懸宕難決，乃依據上開立法院之附帶決議
，多次與財主機關及退休人員代表研商合理之補償方案。嗣於八十三年十一月二十三
日在行政院人事行政局、主計處、財政部及再審被告與退休人員代表協調，達成共識
，簽奉行政院核可，決定按退休、撫卹、資遣人員八十五年度同等級現職公務人員俸
額百分之十五作為每一基數之補償金額，再乘以退休年資應領一次退休金基數之標準
計算，並分三年發給。行政院爰於八十四年七月三日以台八十四人政給二四四八八號
函將上述有關公教人員退休金其他現金給與補償標準暨其相關意見函送考試院，考試
院即交由被告據以擬具「公教人員退休金其他現金給與補償金發給辦法草案」，商得
教育部、行政院人事行政局及省市政府同意後，報經考試院於八十四年九月十四日院
會審議通過，並於八十四年十月十七日與行政院會銜發布施行，以為發放補償金之依
據，並解決政府長久以來無法訂定發給其他現金給與應發給數額之問題。本件再審原
告原任苗栗縣警察局課員於八十四年七月一日以前退休，嗣於八十六年十二月間，向
再審被告申請補發公務人員退休金其他現金給與，經再審被告答復無法同意照辦，揆
諸首揭說明，核無不合。再審原告退休時應適用之公務人員退休法（六十八年一月二
十四日修正公布）第八條規定之其他現金給與之退休金應發給數額係授權考試院及行
政院訂定，該項其他現金給與並非扣除本（年功）俸後之各項法定加給總額，且上開
「其他現金給與」之退休金於八十二年一月二十日修正公布公務人員退休法時業已刪
除（參見新法第六條、第六條之一），並自八十四年七月一日施行，有關「其他現金
給與」之退休金已無訂定發給之法源依據。是依上開公務人員退休法辦理退休之公務
人員，其退休金基數內涵及其他現金給與補償金均未包括本（年功）俸以外之各項加
給。查警察人員管理條例第三十五條規定：「警察人員之退休除依左列規定外，適用
公務人員退休法之規定．．．」是同依上開公務人員退休法辦理退休之警察人員，其
退休金基數內涵及其他現金給與補償金自亦應不包括各項加給。又立法院在審議上開
公務人員退休法修正草案刪除上開規定時，已瞭解行政機關無法訂定補發其他現金給
與之退休金應發給數額，爰決議「由政府給與合理補償」，考試院與行政院乃據以訂
定「公教人員退休金其他現金給與補償金發給辦法」，以為適當之補償。此項為維護
退休公教人員之權益所訂定之法規命令，係斟酌國家財力，兼顧退休公務人員權益所
訂定，與憲法、公務人員退休法及警察人員管理條例等規定並無違背。至司法院釋字
第四四七號解釋在釋示政務官退職酬勞之計算，本件尚不得比附援用；又再審原告並
非營利事業或郵政人員，自不適用各該等事業人員退休之規定。另國庫之負擔能力於
主管院訂頒「公教人員退休金其他現金給與補償金發給辦法」時業已衡酌為由，判決
駁回再審原告之訴，核其認事、用法均無不妥，自無適用法規顯有錯誤之情形。再審
原告以原判決有新行政訴訟法第二百七十三條第一項第一款再審事由，無非以：再審
原告係依修正前公務人員退休法屆齡命令退休，應適用當時退休法第八條第一項規定
，其他現金給與為計發退休金之一部分，再審被告以平衡各級政府之不當理由，擅以
命令縮小給付，背棄政府誠信；警察人員工作辛勞，任務艱鉅，其退休無法併計其他
現金給與，顯失公平；依司法院釋字第四四七號解釋，修正前公務人員退休法第八條
第一項月俸額計算標準包括其他現金給與，被告依「公教人員退休金其他現金給與補
償金發給辦法」為補償，僅依照八十五年度公務人員相同薪俸等級之本俸或年功俸之
百分之十五為補償金內涵，實不合理；政府應開源節流，籌得財源，以資給付云云，
為其論據。然查，再審原告主張之事項，業經原判決論述綦詳，再審原告並非政務官
，其退休金之計算，自不得引用司法院釋字第四四七號解釋意旨等情，已如前開原判
決說明。原判決意旨，無違公平正義與平等原則。再審原告主張應依六十八年一月二
十四日修正公布之公務人員退休法第八條規定，核算其退休金，無非係法律上見解之
歧異，核與首揭新行政訴訟法第二百七十三條第一項第一款再審事由要件不符，再審
原告據以提起再審之訴，難謂合法。綜上所述，本件再審原告之再審之訴，顯無再審
理由，應予駁回。
據上論結，本件再審之訴為無理由，爰依行政訴訟法第二百七十八條第一項、第九十
八條第三項前段，判決如主文。
中    華    民    國     九十        年      五      月       九        日
                    最 高 行 政 法 院  第 五 庭
                                審 判 長 法  官      廖  政  雄
                                         法  官      趙  永  康
                                         法  官      林  清  祥
                                         法  官      鍾  耀  光
                                         法  官      姜  仁  脩
右  正  本  證  明  與  原  本  無  異
                                         法院書記官  莊  俊  亨
中    華    民    國     九十        年      五      月       九        日


司法院資訊處製作；財團法人民間司法改革基金會備份。
